臺灣花蓮地方法院刑事判決　　　　　　　96年度簡上字第40號
上　訴　人　乙○○
即　被　告
選任辯護人　吳明益律師
　　　　　　林政雄律師
上列上訴人即被告因妨害自由案件，不服本院玉里簡易庭中華民
國95 年12月22日95年度玉簡字第150號之第一審判決（聲請簡易
判決處刑書案號：95年度偵字第4808號），提起上訴，本院管轄
之第二審合議庭認為不得以簡易判決處刑，改適用通常程序，自
為第一審判決如下：
    主  文
原判決撤銷。
乙○○無罪。
    理  由
一、公訴意旨略以：被告乙○○與蘇進良（即被告之姊夫）疑有
    債務糾紛，雙方互有不睦，乙○○於民國94年9月17日下午4
    時許，未經蘇進良、蘇修靖（即蘇進良之子）、丙○○（即
    蘇進良之子）等人之同意，即以對帳為由，擅自侵入蘇進良
    、蘇修靖、丙○○等人位於花蓮縣玉里鎮三民112之8號之房
    屋內，經蘇進良、蘇修靖、丙○○於法定期限內提出告訴，
    因認被告涉有刑法第306條第1項之侵入住宅罪嫌。
二、按犯罪事實應依證據認定之，無證據不得認定犯罪事實；又
    不能證明被告犯罪者，應諭知無罪之判決，刑事訴訟法第15
    4條第2項、第301條第1項分別定有明文。再所謂認定犯罪事
    實之證據，係指足以認定被告確有犯罪行為之積極證據而言
    ，苟未能發現相當證據，或證據不足為不利於被告事實之認
    定時，即應為有利於被告之認定，更不必有何有利之證據，
    亦不能以推測或擬制之方法，以為裁判基礎（最高法院29年
    度上字第3105號、40年度臺上字第86號、56年度臺上字第80
    7號判例意旨參照）。而刑法第306條第1 項所謂無故侵入他
    人住宅，係指無正當理由擅入他人住宅而言，至於侵入之理
    由正當與否，應以客觀標準觀察，凡法律、道義、習慣上所
    許可者，即不能認為無故。
三、檢察官認被告涉有上開犯嫌，無非係以被告於偵查中供承於
    上開時間未經蘇進良等人事前允許，即開車進入圍繞上宅之
    牧場，並進入上宅客廳及該宅旁之豬舍；證人甲○○（即被
    告之妹）、證人陳政諭（即甲○○之子）、證人林品端（即
    被告之子），分別於偵查中證述被告未事前徵得蘇進良等人
    同意，即開車進入圍繞上宅之牧場，並進入上宅客廳及該宅
    旁之豬舍；證人蘇進良、蘇修靖、丙○○分別於警詢及偵查
    中證述被告未事前徵得其等同意，即開車進入圍繞其等住宅
    之牧場，並進入住宅內客廳及該宅旁豬舍，且均對被告提出
    告訴等，為其所憑之論據。訊據被告堅決否認犯有上開犯行
    ，其辯稱：伊並非無故侵入住宅，因為伊先生跟姊夫蘇進良
    有生意的合作關係，過去大約有一、二年的時間，伊都是到
    他們家對帳，他們負責支出，伊負責查核，所以伊有去查帳
    的理由，此外蘇進良的太太即張麗芳是伊二姊，過去圍繞他
    們家的牧場大門經常都是打開的，伊以前都是從牧場大門開
    車進入後，再進入他家拜訪，此次也是一樣等語。經查：
（一）茲就本件相關證人於警詢及偵查時所為證詞之證據能力有
      無，先予敘明：按「被告以外之人於審判外之言詞或書面
      陳述，除法律有規定者外，不得作為證據」、「被告以外
      之人於偵查中向檢察官所為之陳述，除顯有不可信之情況
      者外，得為證據」、「被告以外之人於審判外之陳述，雖
      不符前4條之規定，而經當事人於審判程序同意作為證據
      ，法院審酌該言詞陳述或書面陳述作成時之情況，認為適
      當者，亦得為證據」，刑事訴訟法第159條第1 項、第159
      條之1第2項、第159條之5第1 項分別定有明文。查本件相
      關證人於警詢、偵查時之證詞，均經被告及其辯護人同意
      具有證據能力，本院審酌各該證人作證時之情況，認無不
      當之情形，故本件相關證人於警詢、偵查時之證詞，自具
      有證據能力，合先敘明。
（二）本件被告侵入蘇進良等人住宅之行為，是否具有正當理由
      ，必須參酌社會觀感及人民法感情等，加以綜合判斷，若
      無限制的保護過份擴張之人民居住安寧權，而不問被告侵
      入上址是否符合慣例、原因是否符合常情期待，將使上開
      法條失其立法原意，反致過份侵害人民之自由。經查：
    １、證人甲○○於警詢及偵查時證稱：案發當天，伊與被告
        、陳政諭、林品端同坐一車至上址，被告說要去看二姊
        張麗芳，去之前並無和張麗芳及其家人聯絡上，伊開車
        從圍繞張麗芳住處之牧場大門進入後，被告就敲他家後
        門，因為我們之前去他們家都是走後門，但敲門後沒有
        人回應，該門也沒有關，後來被告又到豬舍要找二姊張
        麗芳，結果丙○○跑出來罵被告，還打電話聯絡蘇修靖
        ，蘇修靖從外面回來後，拿一根鐵條敲伊的車，伊開車
        準備要離開，蘇修靖叫丙○○將牧場大門關起來，後來
        張麗芳及蘇修靖的太太忽然出現，因為蘇修靖要用鐵條
        打被告，張麗芳要阻止，所以被告、蘇修靖、張麗芳、
        蘇修靖的太太等人有所拉扯，蘇修靖、丙○○還出言辱
        罵被告，被告和伊後來打電話報警，他們見狀，蘇修靖
        才叫丙○○將牧場大門打開，伊就將被告拉上車離開現
        場，丙○○一開始就和被告發生衝突，可能源自於他們
        兩家之前的債務糾紛等語（見警卷第25頁至第27頁、臺
        灣臺東地方法院檢察署94年度偵字第2594號卷第14頁至
        第15頁），核與證人陳政諭、林品端於警詢及偵查所證
        情節相符。
    ２、證人丙○○於本院證稱：案發當天因為圍繞家宅的牧場
        大門剛好未關，被告才開車闖進來，同車的還有甲○○
        、陳政諭、林品端，被告後來自己開門進入家裡大聲叫
        囂說要找伊媽媽，伊當時人正好在客廳，回答她說：「
        媽媽不在，我們沒有准妳進入，妳怎麼可以進來？」，
        且當時我們家的嬰兒因此受到驚嚇，但被告還是繼續叫
        囂：「你媽媽呢，叫她出來。」，並在家裡每個房間找
        媽媽，伊後來制止被告後，被告走出伊家，跑到旁邊的
        豬舍到處亂看，找伊媽媽蹤影，她從豬舍出來後，上車
        要離開，伊不清楚她有無拿豬舍內的針筒、電鑽、藥品
        等東西，所以伊把牧場的大門關上，不讓她離開，順便
        要問清楚她之前為何要騷擾伊家人，因為她家與伊家人
        於94 年8月份有過一次爭吵，源於伊父親跟被告先生的
        債務糾紛，但被告案發當時沒有說要討債，兩家間的債
        務糾紛和媽媽也沒有關係，向來都是伊父親和被告先生
        在處理債權債務的事，被告後來要求伊將牧場大門打開
        ，伊就將大門打開，媽媽則在此時回到家，被告要求媽
        媽要把我們教好，那時我們要被告趕快離開，但被告要
        走又不走，她拿數位相機及錄音筆威脅說她都有錄音，
        還做挑釁的動作，當時媽媽也要被告趕快走，因為怕雙
        方會再繼續爭吵下去。被告在伊住家及豬舍搜尋的時間
        總共大約3 分鐘，伊把牧場大門關上，到被告離開的時
        間也大約只有3至5分鐘。被告在兩家發生債務糾紛以前
        ，偶爾會來伊家裡，不一定是經過我們的邀請，她自己
        就會過來聊天，我們會開牧場大門讓她開車進入，不清
        楚有無牧場大門未關，被告自己進入的情形等語（見本
        院96年4月12日審理筆錄）。
    ３、綜合上開證人所述內容，可知被告之前即有未經告訴人
        一家邀請，即自行至告訴人住處拜訪，用以聯絡感情之
        慣例，告訴人一家之前對此既無不悅或反對之表示，被
        告於案發當時自認其得循此慣例進入告訴人家中商談解
        決兩家間的債務糾紛，並拜訪其二姊張麗芳，即無不合
        情理之處。縱使兩家之間的情誼曾因上開債務糾紛而有
        所不睦，然據上開證人所述，被告進入告訴人屋內及豬
        舍之目的，均在尋找張麗芳，並未提及要債之事，顯見
        被告是基於親情之誼前往上址，目的並非在滋生事端，
        故被告與張麗芳間既仍存有姊妹情誼，被告之前亦未經
        張麗芳明示不要前來探訪，被告認其仍可基此親戚關係
        前來探訪張麗芳，亦與常人判斷無違，故本院認被告進
        入告訴人之住宅、建築物及附連圍繞之土地，並非無故
        為之。
    ４、茲有疑問者，乃被告之行為是否該當受退去之要求而仍
        留滯之情形？被告進入告訴人住宅時，雖曾經告訴人丙○○告以「媽媽不在，我們沒有准妳進入，妳怎麼可以
        進來？」，然告訴人丙○○於當時僅質疑被告之作為，
        並無明示要求其立刻退去，且被告在屋內、豬舍尋找張
        麗芳之時間僅約3分鐘，實難認有留滯之情。再被告未
        尋得張麗芳，而欲與甲○○、陳政諭、林品端驅車離開
        上址時，反被告訴人丙○○將牧場大門關上，不讓其等
        離開，被告為此甚曾報警求援，此有花蓮縣警察局函覆
        本院之報案紀錄二紙在卷可證（見本院卷第37頁至第39
        頁），顯見此際告訴人蘇修靖、丙○○不僅未要求被告
        退去，反而是阻止其離去。嗣後該牧場大門經告訴人丙○○開啟，張麗芳亦於此時出現，並為免被告與其子再
        生口角紛爭而要求被告立刻驅車離去，證人丙○○雖證
        稱：被告此時要走又不走，她拿數位相機及錄音筆威脅
        說她都有錄音，還做挑釁的動作等語，然觀以被告甫進
        入告訴人之住宅時，告訴人丙○○即對份屬長輩之被告
        質問：「媽媽不在，我們沒有准妳進入，妳怎麼可以進
        來？」等語，嗣後告訴人蘇修靖及丙○○甚且將牧場大
        門關上，阻止被告離去，證人甲○○亦證稱蘇修靖、丙○○不僅出言辱罵被告，蘇修靖甚且欲持鐵條毆打被告
        ，顯見被告此際與告訴人蘇修靖、丙○○之互動已極差
        ，被告受此辱罵、遭晚輩作勢毆打之情形下，縱使不甘
        示弱表示其有錄音存證，且做挑釁的動作表示不滿，然
        據證人丙○○所述，從其將牧場大門關上，到被告離開
        的時間大約也只有3至5分鐘，顯見被告上開對蘇修靖、
        丙○○表示不滿之時間甚短，其單純只是不甘示弱而一
        時發洩，尚未構成「留滯」之情甚明。
（三）綜上所述，本件檢察官所舉證據僅能證明被告於案發時間
      確實有進入告訴人等之住宅內，然被告並非無故進入，既
      經本院論述如前，被告復無受告訴人退去之要求而仍留滯
      之情形，自難認被告犯有檢察官所指之罪名。此外，本院
      查無其他積極證據足資證明被告確有公訴人所指之犯行，
      本件不能證明被告犯罪，揆諸首揭法條及判例意旨，爰為
      被告無罪之諭知。
四、末按第二審之地方法院合議庭受理簡易判決上訴案件，應依
    通常程序審理，其認案件有刑事訴訟法第452 條所規定，具
    有同法第451條之1第4 項但書所列各款情形之一者，應撤銷
    原判決，逕依通常程序為第一審判決，法院辦理刑事訴訟簡
    易程序案件應行注意事項第14點定有明文。本案經審理結果
    ，既認應諭知被告無罪之判決，核屬刑事訴訟法第451條之1
    第4項但書第3款規定之情形，爰依上開規定，依通常程序為
    第一審判決，附此敘明。
據上論斷，依刑事訴訟法第452條、第455條之1第 1項、第3項、
第369條第1項、第364條、第301條第1項前段，判決如主文。
本案經檢察官王怡仁到庭執行職務。
中　　華　　民　　國　　96　　年　　5 　　月　　1 　　日
                        臺灣花蓮地方法院刑事第三庭
                            審判長法  官  鄭 培 麗
                                  法  官  吳 順 龍
                                  法  官  鄭 光 婷
上列正本證明與原本無異。
如對本判決不服，應於送達後10日內，向本院提出上訴狀。（應
抄附繕本）
　　　　　　  　　　　　　　　　　書記官
中　　華　　民　　國　　96　　年　　5 　　月　　3 　　日
